【裁判字號】    89,上更(一),237
【裁判日期】    900522
【裁判案由】    損害賠償
【裁判全文】
臺灣高等法院民事判決  八十九年度上更(一)字第二三七號
      上  訴  人  國富建設開發股份有限公司
      法定代理人  郭福忠
      被上訴人    甲○○
右當事人間損害賠償事件，上訴人對於中華民國八十七年五月二十二日臺灣臺北地方
法院八十六年度訴字第七五三號第一審判決提起上訴，經最高法院發回更審，本院判
決如左：
    主    文
原判決廢棄。
被上訴人在第一審之訴及假執行之聲請均駁回。
第一、二審及發回前第三審訴訟費用由被上訴人負擔。
    事    實
甲、上訴人方面：
壹、聲明：如主文第一、二項所示。
貳、陳述：除與原判決記載相同者，茲引用外，補稱
一坐落基隆市○○○街八六號一至三層暨地下層房屋（下稱系爭房屋）之外牆結構為
  鋼筋混凝土，其白色鋁合金板僅係牆面建材而非外牆結構，故非金屬帷幕牆，施作
  方式自不受有關「帷幕牆」施作方式之拘束，伊並無偷工減料，之所以損害，係因
  遭颱風不可抗力所致，且縱認其施作有偷工減料情事，亦不致造成「房屋之外牆不
  穩定，甚或無法遮風雨，不能居住的危險」之結果。
二伊與原審共同被告許清山間買賣契約，並未定有保證品質，許清山買受系爭房屋後
  並未居住，其於八十二年五月售與被上訴人前，並不知系爭房屋有被上訴人所主張
  之瑕疵存在，自無明知有瑕疵而故意不告知之事實，亦無對被上訴人為任何品質之
  保證，故許清山及被上訴人均不得依民法第三百六十條規定，請求賠償損害。
三債務人對於不完全給付，以可歸責於債務人為限，始負責任，且不完全給付之瑕疵
  必須於債之關係成立後發生者，始足當之，被上訴人對於許清山有何可歸責事由及
  系爭房屋於買賣契約成立後，有如何新的瑕疵發生並未舉證，其主張對許清山有民
  法第二百二十七條不完全給付之損害賠償請求權，亦屬無據。
四被上訴人所主張之損害賠償請求權，為不特定之金錢債權，以債務人無資力為限，
  債權人始得代位債務人行使權利，許清山之經濟狀況良好，並無陷於無資力之情形
  ，故縱認許清山有怠於行使其對伊所享有之權利，被上訴人之債權並無不能受完全
  滿足清償之虞，要無保全債權之必要，而不得主張行使代位權。
參、證據：援用原審立證方法。
乙、被上訴人方面：
壹、聲明：駁回上訴
貳、陳述：除與原判決記載相同者，茲引用之外，補稱
一民法第二百四十二條規定，並無行使代位權應以債務人陷於無資力為要件，故在特
  定物債權所衍生之損害賠償之債，債務人有應行使能行使而不行使之情形，其類型
  仍屬於特定債權之變形或延長，自亦不以債務人陷於無資力為要件。而依民法二百
  十三條規定，損害賠償係以回復原狀為原則。伊本應向許清山主張修復該金屬帷幕
  外牆，而許清山對上訴人亦享有相同之權利，此即屬特定債權，即要求債務人為特
  定行為。惟因該金屬帷幕外牆發生嚴重脫落之情形，殘餘部分亦嚴重鬆動，危及伊
  全家及鄰近住戶之生命、財產安全，雖經伊緊急催告上訴人及許清山修理，均置之
  不理，伊不得已乃自行修繕，則伊對上訴人所主張之債權，乃特定作為之債權，因
  情況緊急而代以金錢賠償之請求，其本質仍屬前開特定債權之變形，仍不以債務人
  陷於無資力為要件。
二從風險管理之角度觀之，建商本有專門之智識，足以判斷其施工方式是否符合建築
  法令、建材是否合於標準、是否足以抵擋強風強震，故對建商課以民法第三百六十
  條之保證責任並不為過。且如不認為出賣人應對房屋之結構負保證品質責任，則出
  賣人之建商儘可推諉卸責，或藉由短暫之保固期間以免責，且如復認後手之買受人
  不得向建商依民法第三百六十條規定，請求不履行損害賠償，僅有第一手買受人得
  主張，則建商極易卸責，實不符衡平原則。故實有課建商較重之保證責任，使其在
  最後輾轉求償之結果，負最終之責任，如此一來，建商在興建房屋時，將不致有偷
  工減料之行為，對消費者之保障更為周全，且達到實質的公平。故有關系爭房屋之
  外牆及建築牆結構之給付，應認出賣人即上訴人有默示保證房屋之建築結構應符合
  法令規範，且就該保證品質負無過失責任。
三又不動產出賣人之品質保證，因屬債權契約之內容，並無以書面為之必要。且許清
  山與上訴人間所訂立之房屋買賣契約書第九條約定：「乙方（即上訴人）保證本社
  區完工後對建築結構、牆壁及公共設施（不包括五金、門鎖、衛生設備、門窗、玻
  璃、壁紙、油漆污損及水電之配件等）負責保固壹年」，堪認已有品質保證之約定
  ，故上訴人對許清山應負民法第三百六十條所規定品質保證之責任。
四上訴人所援引林芳男建築師事務回覆原審之函文，僅表示其並無金屬帷幕牆之設計
  ，但營造商究竟有無施作，應以事實認定之，該函並不足以證明上訴人未施作本件
  金屬帷幕牆。
參、證據：除援用原審提出者外，補提許洋子名片、聯合報剪報為證，並聲請訊問證
    人劉昌恭。
    理    由
一被上訴人主張：上訴人於民國七十七年十一月二日將其所興建系爭房屋賣與原審共
  同被告許清山，許清山復於八十二年五月二十八日將該房屋出賣與伊。詎系爭房屋
  於八十五年間賀伯颱風來襲期間，金屬帷幕外牆發生嚴重脫落，殘餘部份亦嚴重鬆
  動，危及伊全家及鄰近住戶之生命、財產安全，經檢視該金屬外牆結構有瑕疵，許
  清山對上訴人自有民法第三百六十條、第一百八十四條第一項前段及民法第二百二
  十七條所規定之請求權，經伊催告許清山向上訴人行使該項權利，不獲置理後，伊
  乃代位許清山行使上開權利，定期催告上訴人修復，並表明如逾期，將依函附估價
  單修復，上訴人仍拒不修復，伊自得於自行修復後，依民法第二百四十二條代位權
  之規定，代位許清山請求上訴人依上開法條規定（選擇之合併）賠償伊之損害等情
  ，求為命上訴人給付許清山七十八萬元，及自起訴狀繕本送達之翌日即八十六年二
  月二十六日起至清償日止，按年息百分之五計付利息，而由伊代位受領之判決（關
  於超過上開金額之請求部分，業經原審判決被上訴人敗訴，未據聲明不服）。
二上訴人則以：系爭房屋受損部分乃牆面建材白色鋁合金板，並非鋼筋混凝土外牆結
  構，非屬金屬帷幕牆，其施作方式自不受建築法令有關「帷幕牆」施作方式規定之
  規範，並無所謂金屬帷幕牆瑕疵之情形，且縱認有瑕疵，系爭房屋金屬帷幕牆已逾
  一年之保固期間，伊亦無須負損害賠償責任。此外系爭金屬帷幕牆之毀損與鬆動，
  乃賀伯颱風之不可抗力風力所致，並非該牆面本身有瑕疵，亦不能令伊就該項損害
  負賠償責任。又損害賠償之範圍，應以被害人實際所受損害為準，被上訴人所請求
  之金額，竟為「全部牆面換新」所支出之費用，而非僅就毀損部分為修復所支出之
  費用，顯屬無據，且被上訴人所主張對許清山之權利，為金錢債權，須許清山無資
  力清償且怠於對伊行使權利，被上訴人始得代位許清山向伊請求賠償等語，資為抗
  辯。
三經查被上訴人主張：系爭房屋為上訴人投資興建，於七十七年十一月二日出賣與許
  清山，辦妥所有權移轉登記後，許清山再將之出賣與伊，已於八十二年七月十日辦
  妥所有權移轉登記，於八十五年間賀伯颱風來襲期間，系爭房屋外牆白色鋁合金板
  脫落，被上訴人乃分別定期函催許清山及代位許清山催告上訴人檢修，並表示如未
  依限進行檢修，將依函附之檢修估價單（總金額為七十八萬元）自行為檢修，許清
  山及上訴人並未為修繕，被上訴人遂委請訴外人三芳鋼鋁公司修理之事實，業據提
  出建物登記簿謄本、土地所有權狀及建物所有權狀、存證信函為證，且為上訴人所
  不爭執，自堪認被上訴人上開主張之事實為真實。
四按債務人怠於行使其權利時，債權人因保全債權，得以自己之名義，行使其權利，
  民法第二百四十二條前段定有明文，故代位權之行使，須以有保全債權之必要為其
  要件，其於金錢債權，因債務人之財產為債權之總擔保，苟債務人之財產扣除其對
  第三債務人之債權餘額（下稱現有資產），仍足以清償其債務，債權人之債權既可
  自債務人現有資產獲得滿足，自無代位行使債務人權利之必要。而負損害賠償責任
  者，除法律另有規定或契約另有訂定外，應回復他方損害發生前之原狀，應回復原
  狀者，如經債權人定相當期限催告後，逾期不為回復時，債權人得請求以金錢賠償
  其損害，不能回復原狀或回復顯有重大困難者，應以金錢賠償其損害，民法第二百
  十三條第一項、第二百十四條、第二百十五條分別定有明文。本件被上訴人依民法
  第三百六十條、第一百八十四條、第二百二十七條規定，請求許清山賠償損害，縱
  認為有理由，被上訴人於許清山及上訴人受催告而未回復原狀後，已自行修復如前
  述，茲請求許清山者為金錢賠償，如許清山以金錢賠償，其債權即得以滿足，是其
  對許清山之債權應屬金錢債權，若果許清山之現有資產，足以清償被上訴人請求之
  債權，依上開說明，被上訴人即無代位許清山行使權利之必要。被上訴人主張其請
  求許清山以金錢賠償損害，乃回復原狀特定債權之變形或延長，不以許清山無資力
  為代位權行使之要件云云，自不足採信。
五次按當事人主張有利於己之事實，就其事實有舉證責任，民事訴訟法第二百七十七
  條第一項定有明文。被上訴人主張許清山怠於行使對上訴人之權利，欲代位許清山
  行使權利，自應就有保全債權之必要要件，負舉證之責。查：許清山向上訴人購買
  房屋兩間，一間供自己使用，系爭房屋則因小孩出國而售與被上訴人等情，已據許
  清山於本院前審訴訟程序中結證在卷，而許清山自己使用房屋價值不只七十八萬元
  ，亦為被上訴人所自認（本院九十年五月八日言詞辯論筆錄），足見許清山現有資
  產足以滿足被上訴人所主張之債權，被上訴人提出名片、報紙，主張許清山投資由
  其配偶擔任常務董事之大榕股份有限公司經營困難且內部經營權發生內訌與爭議，
  即或為真實，均為許清山結證前之事實，不足以推翻許清山現有資產足以滿足被上
  訴人主張之債權之認定，被上訴人未能證明許清山嗣後現有資產變動而不足清償被
  上訴人主張之債權，自難認有行使代位權之必要，其代位許清山請求上訴人給付七
  十八萬元及加付遲延利息，即不應准許。其假執行之聲請亦失所附麗，應併予駁回
  。原審未察，遽命上訴人給付，並為假執行之宣告，自有未洽。上訴意旨指摘原判
  決不當，求予廢棄改判，為有理由。自應由本院予以廢棄改判如主文第二項所示。
六本件法律關係已經明確，兩造其餘陳述，無礙本院上開認定，爰不再予以審酌，附
  此敘明之。
七據上論結，本件上訴為有理由。依民事訴訟法第四百五十條、第七十八條，判決如
  主文。
中      華      民      國      九十      年     五     月    二十二    日
                                    民事第五庭
                                        審判長法  官  黃  熙  嫣
                                              法  官  黃  雅  惠
                                              法  官  鄭  傑  夫
右正本係照原本作成。
不得上訴。
中      華      民      國      九十      年     五     月    二十四    日
                                              書記官  劉  家  聲


司法院資訊處製作；財團法人民間司法改革基金會備份。
